臺灣高等法院刑事判決　　　　　　　　99年度上易字第2194號
上　訴　人　臺灣板橋地方法院檢察署檢察官
被　　　告　楊修旻
上列上訴人因被告違反性騷擾防治法案件，不服臺灣板橋地方法
院99年度易字第662號，中華民國99年8月13日第一審判決（起訴
案號：臺灣板橋地方法院檢察署98年度偵字第20012 號），提起
上訴，本院判決如下：
    主  文
上訴駁回。
    理  由
一、公訴意旨略以：被告楊修旻於民國98年6 月29日16時26分許
    ，行經臺北縣樹林市○○街○巷口，見未滿12歲代號3443A9
    80301號女童（89年7月生，真實姓名年籍資料詳卷，下稱Ａ
    女）獨自一人行經該地，竟沿路尾隨Ａ女，嗣Ａ女察覺其遭
    被告跟蹤，遂快跑進入臺北縣樹林市○○街○巷○號○○大
    樓，並立即進入電梯，按下4 樓按鍵，惟於電梯門即將關閉
    之際，楊修旻亦進入電梯內與Ａ女獨處，並佯裝無事，待電
    梯升至3 樓時，被告竟意圖性騷擾，突然大叫一聲，隨即推
    Ａ女一下，乘Ａ女不及抗拒而擁抱Ａ女，並親吻Ａ女臉頰，
    待電梯升至4 樓而開門時，被告立即逃離上揭大樓，並進入
    臺北縣龍興街31巷24號建築內，因認被告涉犯性騷擾防治法
    第25條第1項之罪嫌等語。
二、按犯罪事實應依證據認定之，無證據不得認定其犯罪事實；
    不能證明被告犯罪者，應諭知無罪之判決，刑事訴訟法第15
    4條第2項、第301條第1項分別定有明文。認定犯罪事實所憑
    之證據，雖不以直接證據為限，間接證據亦包括在內，然無
    論直接證據或間接證據，其為訴訟上之證明，須於通常一般
    之人均不致有所懷疑，而得確信其為真實之程度者，始得據
    為有罪之認定，倘其證明尚未達此一程度，而有合理之懷疑
    存在時，無從為有罪之確信，自不得遽為有罪之判決；苟積
    極證據不足以為不利於被告事實之認定，自應為有利於被告
    之認定，更不必有何有利之證據（最高法院30年上字第816
    號、40年臺上字第86號、76年臺上字第4986號判例意旨參照
    ）。次按，依刑事訴訟法第161條第1項規定檢察官就被告犯
    罪事實，應負舉證責任，並指出證明之方法。因此，檢察官
    對於起訴之犯罪事實，應負提出證據及說服之實質舉證責任
    。同法第95條則規定被告有緘默權，被告基於不自證己罪原
    則，既無供述義務，亦不負自證清白之責任，不能因被告未
    能提出證據資料證明其無罪，而認定其為有罪，縱其否認犯
    罪事實所持辯解不能成立，除有確實證據足以證明對被告犯
    罪已無合理之懷疑外，亦不得因此遽為有罪之認定。
三、本案公訴人認被告涉有前開性騷擾罪嫌，係以證人即被害人
    Ａ女及Ａ女之母（即代號3443B980301 號女子，真實姓名年
    籍資料詳卷，以下稱Ｂ女）之指訴、現場監視器錄影光碟及
    翻拍畫面、被告所使用之門號0000000000號行動電話於98年
    6 月29日之通聯紀錄及犯罪現場地圖等為其主要論據。訊據
    被告則堅決否認有何性騷擾犯行，辯稱其當日下午在家並未
    外出等語。
四、查被害人Ａ女於98年6 月29日16時26分許，行經臺北縣樹林
    市○○街○巷口，遭一戴黑色粗框眼鏡、著土綠色短袖上衣
    、藍色運動短褲、拖鞋之年輕短髮男子尾隨進入○○大樓電
    梯內，該男子並於電梯自3樓昇上4樓時，乘Ａ女不及反抗之
    際，突然對Ａ女擁抱、親吻之事實，業據證人Ａ女於警詢、
    偵查中及原審審理時證述明確（見臺灣板橋地方法院檢察署
    98年度偵字第20012 號卷第7、8、34、35頁，原審卷第69頁
    背面至第72頁），並有本件案發地點附近之路口監視器錄影
    光碟、翻拍照片及原審99年7 月30日勘驗筆錄在卷可稽（見
    同上偵查卷第43至46頁，原審卷第68、69頁），堪予認定。
    是本件所應審究者乃被告是否為該擁抱親吻Ａ女之人。
五、經查：
  (一)證人即被害人Ａ女雖多次指證該男子的外型、特徵，然依其
    警詢指稱「當時因為我很害怕，所以我沒有注意他的穿著，
    我只知道他年紀不大、戴黑色粗框眼鏡，頭髮不長。我媽媽
    有調監視器看到他當時穿土綠色短袖上衣、藍色運動短褲、
    穿拖鞋」（見同前卷第7 頁背面）；偵查中指證：「我有看
    到他的臉，可是我現在忘記他的臉長什麼樣子，但他有戴黑
    框眼鏡」、「（問：親吻你的人是胖的還是瘦的？）忘記了
    」（見同前偵卷第35頁）；嗣於原審時則指稱對其為擁抱親
    吻之人「戴黑框眼鏡，是男生，我不會看對方的年紀」、「
    （頭髮）不長」、「穿綠色的衣服」，不記得穿何種褲子、
    也不知道身高多高，並指證男子為在庭被告等語（見原審卷
    第70頁）。惟觀諸證人Ａ女前開歷次指訴及證述內容，其主
    要描述特徵為「配戴黑色粗框眼鏡之短髮年輕男子」，至於
    其他五官、身形等特徵則無從予以確定，並於偵訊時證稱業
    已忘記該男子之臉孔，經提示被告照片後始行確認（詳如後
    述）。而被告雖供承當時配戴與Ａ女指認相符之黑色粗框眼
    鏡（見同前偵查卷第5 頁背面，本院卷第77頁），然其始終
    否認出現於案發現場，參以時下年輕人平日穿著短袖Ｔ恤、
    運動短褲及拖鞋，並配戴黑色粗框眼鏡者並非少數，是證人
    Ａ女前開對於犯嫌之特徵描述，是否足為認定被告之證明，
    已非無疑。
　(二)本案事發前後，雖有一穿著綠色短袖上衣、藍色運動短褲、
    黑色涼鞋並配戴黑框眼鏡之男子，尾隨Ａ女之後，嗣後又跑
    步離開，先沿龍興街31巷巷口往巷尾方向，進入同巷18號或
    20號，約不到3 秒，再跑出往前右轉進入24號公寓，有監視
    器錄影光碟（見本院卷第34頁）及警察繪製之現場位置圖（
    見原審卷第81頁）可憑，並經原審勘驗在案（見原審卷第68
    頁）。惟該男子果為住居當地之本案被告，其對於住居地點
    應可輕易確認，而無誤闖他人住處之可能，是以該男子跑步
    離開之逃離行為觀之，有無先行進入同巷18號或20號建物，
    再跑出轉進實際居住之24號公寓可能，實非無疑。又該監視
    錄影畫面係以廣角鏡頭較遠距離拍攝，致監視器畫面中出現
    之著短褲、戴眼鏡男子所占畫面面積太小、解析度不足，致
    臉部影像模糊不清，無法清楚辨識，即經本院囑託法務部調
    查局擷取該男子較接近鏡頭之畫面，以AVID Media Compose
    rd Tective影像鑑定設備解析、放大該男子之身形與面貌，
    亦無法辨識、確認是否為本案被告，有法務部調查局99年11
    月19日調科伍字第09900527630 號函及檢送之放大照片可憑
    （見本院卷第30至33頁）。另Ｂ女偕同警員前往龍興街31巷
    24號公寓查訪之時間是在同日下午6 時許，距離本案發生時
    間已逾1 小時，且渠等查訪範圍僅至本案被告為止，未就該
    棟住戶全面進行確認，業據證人即警員鄭宇順結證在卷（見
    本院卷第76頁），訊之告訴人Ｂ女亦指稱當日之查訪情形「
    第一戶就是幫我們開門的人…第二戶就是被告來開戶」等語
    在卷（見本院卷第77頁）。故不論渠等於事發逾1 時後，依
    先前監視畫面所為犯嫌去處之推論結果是否正確，即其就該
    棟住戶僅為部分查訪之方式，亦不能排除另有特徵相符男子
    存在之可能；遑論渠等當時僅以被告與監視畫面中犯嫌同為
    「年輕男子」，推論被告可能涉案，亦據證人即警員鄭宇順
    證述：「…當時我們是依翻拍照片內的男子『年紀與被告相
    符』來前判斷是被告這個人，由於當時照片還沒有洗出來，
    我們是依據數位相機顯示的螢幕做判斷，當時畫面中犯嫌的
    五官不是很清楚」等語在卷（見本院卷第76頁背面），益證
    前開查訪確認程序之粗糙瑕疵，實難據為認定被告犯行之依
    據。再參之被告於警員偕同Ｂ女到場時，衣著情形與前述監
    視畫面中之男子不同，亦經證人即警員王群毓及Ｂ女指證明
    確（見本院卷第77頁背面、第78頁），警員王群毓雖指稱在
    被告家中有見到類似的褲子，然其所述之「牛仔褲」與監視
    畫面中男子所著「藍色運動短褲」不同（見本院卷第78頁）
    ，詢之證人即告訴人Ｂ女亦稱其目視（未經翻動搜尋）結果
    並未見到相符之衣物（見本院卷第44、78頁），佐以本件確
    未查獲相類似之衣物，因認王群毓前開證述顯係記憶錯誤之
    結果。另於98年7月6日扣案之灰色涼鞋1 雙，與監視畫面所
    示之黑色涼鞋不同，且係被告於事發1 週後自願提供警方查
    扣之物（見同前偵查卷第5 頁背面），亦難採為不利被告之
    佐證。末核Ａ女當日所著衣物（含上衣及褲子）經臺北縣（
    現改制為新北市）政府警察局鑑驗之結果，雖分別檢出一男
    性及一女性之DNA-STR主要型別，但與被告之DNA-STR型別皆
    不相同，而可排除來自被告之可能，有新北市政府警察局樹
    林分局100年4月18日新北警樹刑字第1000011393號函及檢送
    之臺北縣政府警察局鑑驗書附卷可稽，均難據為不利被告之
    認定。
  (三)證人Ａ女雖自警詢以迄原審審理時，數度指證被告本人及其
    照片，然其最初是在Ｂ女經由附近之監視影像，判斷犯嫌去
    向及其可能所在位置後，帶同警員前往被告住處查訪，並因
    被告否認犯罪，而通知Ａ女到場進行指認，此乃本案之第一
    次指認，業據證人即警員鄭宇順及Ｂ女證述在卷（見本院卷
    第76頁背面、第43頁背面）。經核我國現行法制雖無類似「
    證人指證（認）程序法」之規定，然於司法警察調查過程中
    如何指認犯罪行為人，依內政部警政署於90年8 月20日發布
    之「警察機關實施指認犯罪嫌疑人程序要領」（下稱指認程
    序要領）規定，仍有應採取選擇式之真人列隊指認，而非一
    對一、是非式的單一指認；其供選擇指認之數人在外形上不
    得有重大的差異；實施照片指認，不得以單一相片提供指認
    ，並避免提供老舊照片指認；指認前應由指認人先陳述嫌疑
    人的特徵、不得對指認人進行誘導或暗示等程序，以提高案
    發之初所為指認之正確性，避免發生指認錯誤，造成錯判冤
    獄。而上述Ａ女在其母Ｂ女自行依監視畫面判讀犯嫌所在位
    置後，經其通知前往被告住處，對被告進行單一對象之指認
    過程，顯與前開程序要領不符，且不能排除Ａ女因前開搜尋
    判斷過程，受有指認對象與監視器攝得之情形相符，確為當
    日尾隨且對其騷擾男子等暗示影響，進而誘發產生「虛構的
    記憶」可能。翌日警詢之照片指認程序中，警察機關雖另提
    示8 幀照片供Ａ女進行指認，然除被告照片合於「配戴黑色
    粗框眼鏡，且著深色Ｔ恤」之犯嫌特徵之外，其餘7 幀照片
    均非配戴黑框眼鏡且著深色Ｔ恤之人（見同前偵查卷第9 頁
    ），亦不能排除Ａ女本於前述特徵進行指認時，受該照片對
    象差異性影響而受誤導、暗示之可能。且Ａ女經前述不當之
    指認程序後，所見到被告本人及其照片之時間，顯不亞於事
    發當時驚慌情緒下與行為人間之短暫接觸，並可能因此深化
    其確已指認犯嫌之認知，致受有誤導或潛在暗示影響，而使
    Ａ女因事件發生，知悉被告住所合於犯嫌逃跑路線，並於本
    案調查程序中，重覆見到被告本人及其照片，知其涉有犯罪
    嫌疑等知識及多次進行指認之情緒反應，扭曲其對於事發當
    時之記憶，導致記憶缺失之情形，此與其就一般事務之記憶
    能力無涉，更非有意識的虛構。是其此後再於偵查中就被告
    之單一照片進行指認（見同前偵查卷第35頁），或於原審時
    就被告本人進行單一指證（見原審卷第70至72頁），均可能
    受有上述記憶缺失影響，而不足以確保其記憶之客觀正確。
    至於證人Ｂ女於警詢中對於監視錄影畫面所為之指認，則係
    基於Ａ女轉述嫌犯之外型所得，其非親身見聞之人，亦無從
    以其證述採為對被告不利之認定。
  (四)被告所持用之門號0000000000號行動電話，於98年6 月29日
    下午3時49分許，發話基地台位置係桃園縣龜山鄉○○路492
    號12樓頂，通話時間266秒，同日下午7時3分許有門號00000
    00000 號行動電話撥入，受話基地台位置係臺北縣新莊市○
    ○路720號10樓樓頂，通話時間92秒等節，有門號000000000
    0號行動電話亞太行動資料查詢1紙在卷可稽，固與被告所辯
    其於案發當日下午曾與友人張芳源以門號0000000000號行動
    電話通話等情不符，惟依上開通聯紀錄亦無從認定被告於日
    同日下午4 時26分許，是在案發現場而非家中。公訴人亦未
    提出說明上開通聯紀錄與公訴人所指之犯罪事實有何關聯性
    ，自亦無從據以作為不利被告之認定。
六、綜上所述，本案既無從依監視錄影翻拍畫面確認嫌犯與被告
    同一，證人Ａ女之指訴及證述，亦因其指認程序瑕疵，且無
    相符衣物或科學鑑驗之結果可供佐證，致未能排除記憶缺失
    錯誤可能，自難僅憑Ａ女單一指述遽認被告涉有公訴人所指
    性騷擾犯行。此外，復查無其他積極證據足認被告涉有公訴
    人所指上開犯行，即不能證明被告犯罪，原審同此見解諭知
    被告無罪，核無違誤。
七、檢察官上訴意旨略以：(一)被告係因Ｂ女案發後調閱社區監視
    器畫面確定行為人逃走方向，再沿路向商家調借監視器錄影
    畫面來看，進而鎖定其所居住之公寓，嗣後邀請警方一同沿
    戶按鈴查訪發覺而來。且Ａ女於警方提供多張照片（非單一
    指證）供其指認時，旋即指認出編號6 號之被告為當時實施
    性騷擾犯行者，復於原審審理中明確指認當時對之實施性騷
    擾行為者即為被告，則縱使當時指認程序確有瑕疵，亦應因
    此獲得補正。且實施性騷擾犯行之行為人，於實施後不久旋
    即行經台北縣樹林市○○街31巷，緊接著轉入同巷24號，復
    徵之監視器照片中行為人特徵，不論是外貌特徵、衣著及行
    走方式均與被告極其相似，堪信被告確為下手實施本件性騷
    擾犯行者無訛。(二)內政部警政署刑事警察局測謊鑑定書固認
    被告於案發時間應係在家裡，惟該局得出此結論之測謊方式
    乃緊張高點法（The Peak of Tension Test, POT ），容易
    受到受測者主觀認知、猜想及情緒等因素影響，故該結論並
    不一定確與受測者主觀認知事實吻合，已詳細記載於該鑑定
    說明書註釋部分，加之該局於被告測前會談中施以熟悉測試
    法（TheAcquaintance Test, ACT ），亦因圖譜反應欠缺一
    致性而無法有效鑑別，益徵本次測謊鑑定結果可信性，應值
    存疑。原審於判決理由中對前揭測謊鑑定之內在限制並未交
    代為何對鑑定結果並無影響，即採為判決理由，實有判決不
    備理由之嫌。原審判決難認妥適，請撤銷原判決，另為適當
    之判決。然查，本案被告係於事發逾1 小時後，經警員偕同
    Ｂ女以新北市○○區○○街31巷24號為標的，進行查訪，並
    以被告為最初查訪所得之「年輕男子」，疑其涉犯本案，而
    未再就其他住戶進行確認，是該查訪程序並不足以特定犯嫌
    甚明。且證人Ａ女早於製作警詢筆錄之前，已對被告個人為
    單一指證之第一次指認程序，其後復為不合指認程序要領規
    定之照片指證，不能排除受有誤導、暗示，因而誘發產生虛
    構、錯誤記憶之可能，原審基於同一理由，認難以確認Ａ女
    指證之客觀性與正確性，而未採為不利被告之唯一證據，並
    詳述其認定理由，亦無不合。又此瑕疵情形，已涉及Ａ女記
    憶之正確性，非屬程序欠缺之補正範疇，上訴意旨主張Ａ女
    已於原審審理時當庭指證，得以補正其指證瑕疵云云，亦有
    誤會。另檢察官上訴所指被告外貌特徵、衣著及行走方式均
    監視畫面中之男子極其相似一節，則未經積極舉證以實其說
    ，自難採信。又被告基於不自證己罪原則，本無供述義務，
    亦不負自證清白之責任，是於本案欠缺積極證據足認被告有
    罪之情形下，被告所持辯解之成立與否，就本案結果亦不生
    影響。檢察官上訴意旨所為指摘，仍不足以使本院形成被告
    犯罪之確信。原審以本件欠缺積極證據證明被告犯罪，而諭
    知被告無罪，並無不當，檢察官提起上訴，請求撤銷改判被
    告有罪，為無理由，應予駁回。
據上論斷，應依刑事訴訟法第368條，判決如主文。
本案經檢察官曾俊哲到庭執行職務。
中　　華　　民　　國　 100　　年　　5 　　月　　4 　　日
                  刑事第二十三庭審判長法　官  童有德
　　　　　　    　　　　　　　　　　  法　官  徐蘭萍
　　　　　　    　　　　　　　　　　  法　官  劉方慈
以上正本證明與原本無異。
不得上訴。
                                    　書記官  李家敏
中　　華　　民　　國　 100　　年　　5 　　月　　4 　　日
